ACORDAO-COMPLETO-2309315

ACÓRDÃO 5927/2019 ATA 25/2019 - PRIMEIRA CÂMARA

VISTOS, relatados e discutidos estes autos de aposentadoria concedida no âmbito da Fundação Universidade Federal de Ouro Preto,
	ACORDAM os Ministros do Tribunal de Contas da União, reunidos em sessão da Primeira Câmara, diante das razões expostas pelo Relator, com fundamento nos arts. 1º, inciso V, e 39, inciso II, da Lei 8.443, de 16 de julho de 1992, c/c os arts. 259, inciso II, e 260, §§ 1º, 2º e 4º, do Regimento Interno, em:
	9.1. considerar legal a aposentadoria de Marco Antônio Tourinho Furtado (XXX.136.526-XX) , promovendo o registro ao ato correspondente, com a ressalva de que não mais persiste o pagamento de rubrica judicial relativa à incorporação de 4/5 de CD 02;
	9.2. dar ciência deste acórdão à Fundação Universidade Federal de Ouro Preto.

Apreciação de autos de aposentadoria instituída no âmbito da Fundação Universidade Federal de Ouro Preto

Primeira Câmara

3. Interessado: Marco Antônio Tourinho Furtado (XXX.136.526-XX).

13.1. Ministros presentes: Walton Alencar Rodrigues (Presidente), Benjamin Zymler, Bruno Dantas (Relator) e Vital do Rêgo.
13.2. Ministro-Substituto presente: Augusto Sherman Cavalcanti.

BRUNO DANTAS

Cuidam os autos de aposentadoria instituída no âmbito da Fundação Universidade Federal de Ouro Preto em favor de Marco Antônio Tourinho Furtado. No âmbito da Secretaria de Fiscalização de Pessoal, foi produzido o acervo instrutivo que compõe a peça 7 dos autos, que contou com a anuência do corpo diretivo daquela unidade (peça 8) e do qual colaciono o seguinte excerto:
“Exame das constatações
8.	O Controle Interno opinou pela ilegalidade da concessão, ante as seguintes razões:
A ilegalidade ocorre devido ao pagamento de rubricas de Decisão Judicial sobre o mesmo objeto que é a VPNI do art. 62 da Lei n. 8.112/90. Assim como o pagamento administrativo da rubrica da vantagem do art. 62 da Lei n. 8.112/90. O servidor está recebendo três rubricas referentes a mesma vantagem. Ressalta-se que as Decisões Judiciais não foram cadastradas no sistema SICAJ do SIAPE.
Ademais, apesar da Diligência CGU n. 06/2012, de 16/01/2012, quando se requereu a UFOP a memória de cálculo dos pagamentos das rubricas das Decisões Judiciais, a Unidade Jurisdicionada não demonstrou a origem do valor pago, uma vez que as decisões não determinam valores a serem pagos.
9.	A unidade jurisdicionada encaminhou a documentação à peça 4, com as seguintes informações:
a) o servidor exerceu (peça 4, p. 7) :
a.1) FG 01 nos períodos de 13/3/ a 1º/7/1987 (111 dias) e de 3/6 a 19/10/1996 (139 dias) , no total de 250 dias;
a.2) CD 03 no período de 4/1/1993 a 11/1/1994, no total de 372 dias ou 1 ano e 7 dias;
a.3) CD 02 nos períodos de 1º/3/1997 a 16/2/2005 (2.910 dias ou 7 anos, 11 meses e 25 dias) ;
b) a sentença atinente ao Mandado de Segurança 2002.38.00.026429-6 determinou ‘ao impetrado que se abstenha de reduzir as parcelas ‘quintos/décimos/VNPI’ [sic] incorporadas pelos impetrantes, até decisão final dos processos administrativos decorrentes das impugnações’ (peça 4, p. 57-60) , sem que haja notícia quanto ao desfecho dos aludidos processos administrativos;
c) já a sentença proferida no Processo 2006.38.00015085-5 determinou liminarmente ‘à autoridade impetrada que, incontinenti, reinclua a parcela remuneratória denominada quintos/décimos na remuneração dos impetrantes, conforme vinha ela fazendo desde janeiro de 2005’ (peça 4, p. 68-72) , e posteriormente determinou ‘o cancelamento do ato que suprimiu as Vantagens Pessoais Nominalmente identificadas dos impetrantes, oriundas da incorporação de quintos e décimos das funções gratificadas por eles exercidas’ (peça 4, p. 75-80) , o que foi confirmado pelo Tribunal Regional Federal da Primeira Região (peça 4, p. 81-93) ;
d) ‘a VPNI do art. 62 da Lei 8.112/1990 percebida pelo referido servidor no valor de R$ 375,88 [é] referente à incorporação de quintos de CD 03’, enquanto ‘a Decisão Judicial no valor de R$ 469,55, paga na rubrica 012993 trata-se do complemento da CD 03 cheia - 1/5, processo administrativo 4824/2002, cadastrada no SICAJ código da ação n. 10841’ e ‘a Decisão Judicial de rubrica 10289 refere-se a 4/5 de CD 02 cheia, processo administrativo 3991/2006, cadastrada no SICAJ ação de n. 17497 no valor de R$ 4.322,80’ (peça 4, p. 4) .
10.	Salienta-se que a incorporação de quintos de CD 02 em comento tinha amparo no entendimento firmado no Acórdão 2248/2005-TCU-Plenário, da relatoria do Ministro Lincoln Magalhães da Rocha, que a admitia no período entre a edição da Lei 9.527/1997 e a da Medida Provisória 2.225-45/2001. Porém, o Supremo Tribunal Federal, ao apreciar o Recurso Extraordinário 638.115/CE, com repercussão geral, considerou ilegal tal incorporação após 2/4/1998, sendo esta deliberação acolhida pelo Acórdão 2444/2015-TCU-Plenário, da relatoria do Ministro André de Carvalho.
11.	Considerando-se apenas o período até 2/4/1998 (portanto, amparado pela legislação e a jurisprudência pátria) , o servidor faria jus apenas à incorporação de quintos/décimos de CD 02 alusivos a 398 dias, sem que haja respaldo, portanto, para a concessão de 4/5 de CD 02. Com isso, dever-se-ia considerar ilegal o ato de aposentadoria do interessado.
12.	Porém, a referida rubrica não faz parte dos proventos atuais do interessado, que ostenta unicamente a VPNI do art. 62-A da Lei 8.112/1990 (R$ 375,88) e a parcela judicial no valor de R$ 469,55, atinente ao complemento de 1/5 da CD 03, e quanto à rubrica referente a 4/5 da CD 02 poderia ser aplicado o disposto no art. 260, § 4º, do Regimento Interno deste Tribunal.
13.	Ocorre que a questão levantada pelo Controle Interno quanto ao recebimento de quintos/décimos em duplicidade remanesce, tendo em vista que a sentença judicial proferida no Mandado de Segurança 2002.38.00.026429-6 impediu a redução do valor de quintos/décimos somente ‘até decisão final dos processos administrativos decorrentes das impugnações’, porém a referida parcela foi incorporada ad aeternum nos proventos do interessado.
CONCLUSÃO
14.	Em razão do exposto e tendo em vista as análises realizadas no ato de concessão de aposentadoria de Marco Antônio Tourinho Furtado, esta Unidade Técnica considera que o ato em tela (disponibilizado ao TCU há menos de cinco anos) deve ser considerado ilegal, negando-se-lhe registro por esta Egrégia Corte, tendo em vista o recebimento de parcela de quintos/décimos em duplicidade.
PROPOSTA DE ENCAMINHAMENTO
15.	Ante o exposto, com base nos arts. 71, inciso III, da Constituição Federal, 1º, inciso V, e 39, incisos I e II, da Lei 8.443/1992 e 260, § 1º, do Regimento Interno do Tribunal de Contas da União (TCU) , propõe-se:
a) considerar ILEGAL e negar o registro do ato de Marco Antônio Tourinho Furtado (CPF: XXX.136.526-XX) ;
b) dispensar o ressarcimento das quantias indevidamente recebidas de boa-fé, consoante o disposto no Enunciado 106 da Súmula de Jurisprudência do TCU;
c) determinar à Fundação Universidade Federal de Ouro Preto que:
c.1) no prazo de quinze dias, contados da ciência da deliberação que vier a ser proferida, providencie a suspensão dos pagamentos decorrentes do ato de aposentadoria considerado ilegal, sob pena de responsabilidade solidária da autoridade administrativa omissa, com fundamento no art. 262 do Regimento Interno do TCU;
c.2) comunique ao interessado do ato de aposentadoria considerado ilegal acerca da deliberação que vier a ser proferida, alertando-o de que o efeito suspensivo decorrente da eventual interposição de recurso não o exime da devolução dos valores percebidos indevidamente após a notificação, em caso de não provimento;
c.3) encaminhe ao Tribunal, por cópia, comprovante da data em que o interessado da aposentadoria considerada ilegal tomar conhecimento da deliberação que vier a ser proferida;
d) com fundamento no art. 262, § 2º, do Regimento Interno do TCU, informar ao órgão de origem a possibilidade de emitir novo ato, livre das irregularidades apontadas, submetendo-o a nova apreciação pelo TCU.”
3.	O Ministério Público de Contas, representado nos autos pelo Procurador Marinus Eduardo De Vries Marsico, divergiu do encaminhamento sugerido pela Sefip, nos termos do seguinte parecer (peça 9) :
“	Trata-se da análise do ato de concessão de aposentadoria do Sr. Marco Antônio Tourinho Furtado, ex-servidor da Fundação Universidade Federal de Ouro Preto. 
	Conforme noticiado pela Unidade Técnica, consta nos autos proposta de ilegalidade do Controle Interno, em razão de suposto pagamento em duplicidade de quintos. O controle Interno aduz que haveria três rubricas referentes a incorporação de quintos, cuja soma ultrapassaria o limite de um inteiro. Já de acordo com a Unidade Jurisdicionada (peça 1) , o servidor estaria recebendo as seguintes parcelas referentes a quintos em seu contracheque:
	Fração de quintos
	Rubricas
	Valor em R$

	1/5 de CD-03
	VPNI Art. 62-A Lei 8.112/90
	R$ 375,88

		Rubrica 012993 – complemento da CD 03 cheia - processo administrativo 482412002
	R$ 469,55

	4/5 de CD-02
	Rubrica 10289 – Decisão Judicial – nº Sicaj 17497
	R$ 4.322,80

	Em manifestação à peça 7, a Sefip argumentou que a parcela referente a 4/5 de CD-02 tinha amparo no entendimento firmado no Acórdão 2448/2005-TCU-Plenário, que admitia a incorporação de quintos no período compreendido entre a edição da Lei 9.527/1997 e a Medida Provisória 2.225-45/2001. No entanto, a Sefip ressaltou que o Supremo Tribunal Federal, ao apreciar o Recurso Extraordinário 638.115/CE, fixou a tese de que ‘ofende o princípio da legalidade a decisão que concede a incorporação de quintos pelo exercício de função comissionada no período entre 8.4.1998 até 4.9.2001, ante a carência de fundamento legal’.  
	A Sefip lembrou ainda que tal posicionamento foi acolhido pelo TCU pelos Acórdão 2444/2015-TCU-Plenário, de relatoria do Ministro André Luis de Carvalho, e 5.925/2016-TCU-2ª Câmara, de relatoria do Ministro Vital do Rego. Ocorre que a Unidade Técnica verificou que a rubrica referente a 4/5 de CD-02 já teria sido excluída dos proventos do interessado, restando apenas as rubricas relativas a 1/5 de CD-03. 
	No entanto, apesar de não mais subsistir a irregularidade referente ao período de incorporação de quintos, a Sefip entendeu que restaria a irregularidade quanto à questão levantada pelo Controle Interno, tendo em vista que a sentença judicial proferida no Mandado de Segurança 2002.38.00.026429-6 teria impedido a redução do valor de quintos/décimos somente ‘até decisão final dos processos administrativos decorrentes das impugnações’, porém a referida parcela teria sido incorporada ad aeternum nos proventos do interessado. Nesse sentido, a Unidade Técnica propôs a ilegalidade da referida concessão.
	No entanto, em nosso entendimento, não há pagamento em duplicidade da parcela referente a 1/5 de CD-03. Conforme explicitado pela Unidade Jurisdicionada, o que há é a mera divisão de fração correspondente a 1/5 de CD-03 em duas rubricas no contracheque do interessado. Nesse sentido, resta verificar somente se o valor pago a título de 1/5 de CD-03 está dentro dos limites admitidos na jurisprudência do TCU.
	Convém ressaltar que a referida parcela de quintos teria sido incorporada conforme sistemática prevista na já revogada Portaria MEC 474. De acordo com a jurisprudência do TCU, é legítima a incorporação de quintos nos moldes definidos nesta portaria, desde que não sejam inclusas na base de cálculo das mencionadas parcelas, vantagens e reajustes concedidos por leis supervenientes. O Acórdão 835/2012-Plenário delimita os valores máximos admitidos para cada função incorporada conforme a Portaria MEC 474, conforme tabela reproduzida abaixo: 
	Função
	%
	Remuneração
	Acréscimo
	VPNI - 1995
	Índices
	VPNI

	FC-1
	80
	3169,37
	2535,49
	5704,86
	1,04535
	5963,58

	FC-2
	65
	3169,37
	2060,09
	5229,46
	1,04535
	5466,61

	FC-3
	55
	3169,37
	1743,15
	4912,52
	1,04535
	5135,30

	FC-4
	40
	3169,37
	1267,74
	4437,11
	1,04535
	4638,34

	FC-5
	30
	3169,37
	950,81
	4120,18
	1,04535
	4307,03

	FC-6
	20
	3169,37
	633,87
	3803,24
	1,04535
	3975,72

	Desse modo, considerando que o valor máximo permitido da função CD-03 (equivalente à função FC-4) corresponde a R$ 4.638,34; considerando que a fração de 1/5 da mesma função corresponde a R$ 927,67; e considerando que soma das duas rubricas que o interessado recebe a título dos referidos quintos corresponde a R$ 845,43; e considerando, ainda, a exclusão da rubrica relativa aos 4/5 de CD-02 dos proventos do servidor, entendemos que não restam irregularidades capazes de macular a concessão sob análise.
	Por todo o exposto, à vista dos elementos contidos nos autos, divergimos da Unidade Técnica para propor a legalidade, com o consequente registro do ato de concessão em referência.”
	É o relatório.

não há

Procurador Marinus Eduardo De Vries Marsico.

PESSOAL. APOSENTADORIA. INCORPORAÇÃO DE FUNÇÃO (QUINTOS), COM BASE NO QUE DISPUNHA A PORTARIA-MEC 474/1987. OBSERVÂNCIA DOS PARÂMETROS FIRMADOS NO ACÓRDÃO 835/2012-TCU-PLENÁRIO. LEGALIDADE DO ATO. CIÊNCIA.

APOSENTADORIA (APOS)

Secretaria de Fiscalização de Pessoal (SEFIP).

Como visto no relatório precedente, cuidam os autos de aposentadoria instituída no âmbito da Fundação Universidade Federal de Ouro Preto em favor de Marco Antônio Tourinho Furtado.
2.	O parecer da Sefip propõe considerar ilegal o ato em exame, em razão do pagamento de quintos/décimos em duplicidade nos proventos do interessado. Já o Ministério Público de Contas discorda da proposta da Unidade Técnica, propondo considerar legal o ato em exame.
3.	Alinho-me ao posicionamento do MP/TCU, sem prejuízo das considerações que tecerei a seguir.
4.	No que se refere aos quintos auferidos com base na Portaria-MEC 474/1987, este Tribunal tem entendimento pacificado no sentido de que é legítima sua incorporação, ressalvando, contudo, que os parâmetros de cálculo ali fixados somente se aplicam até o advento da Lei 8.168/1991, que fixou novas bases de retribuição para as antigas Funções Comissionadas (FC’s) previstas na sobredita portaria, transformando-as em Funções Gratificadas (FG’s) e Cargos de Direção (CD’s) .
5.	Por conseguinte, tampouco se admite a inclusão, na base de cálculo da vantagem, de reajustes e rubricas criadas posteriormente à Lei 8.168/1991, uma vez que não se reconhece direito adquirido a regime de vencimentos, conforme jurisprudência do Supremo Tribunal Federal (RE 241.884/ES) .
6.	Seguindo essa intelecção, cumpre salientar o entendimento sedimentado nos termos do Acórdão 835/2012-TCU-Plenário, ocasião em que foram fixados os seguintes parâmetros para o cálculo da incorporação aqui discutida:
“9.1.1. para os servidores que não ajuizaram ações judiciais ou para os que o fizeram mas não lograram êxito, em decisão transitada em julgado, efetue o pagamento das parcelas de quintos com amparo na Portaria MEC nº 474/87, desde que tenham iniciado o seu exercício até 31/10/1991, sob a forma de VPNI, ajustando-se o valor da parcela ao que era devido em 1º/11/1991, data de eficácia da Lei nº 8.168/1991, devidamente atualizado, desde então, exclusivamente pelos reajustes gerais concedidos ao funcionalismo, conforme preceitua o § 1º do art. 15 da Lei nº 9.527/1997;
9.1.2. para os servidores que obtiveram decisões judiciais favoráveis transitadas em julgado, confirmadas em grau de recurso, recalcule os quintos de FCs adequando o valor nominal às condições deferidas na sentença, de modo que a quantia inicial seja apurada na data da publicação do provimento jurisdicional de 1º grau e, a partir daí, transformada em VPNI, atualizada exclusivamente pelos reajustes gerais concedidos ao funcionalismo, conforme preceitua o § 1º do art. 15 da Lei nº 9.527/1997.”
7.	A Unidade Técnica entendeu que haveria ilegalidade no recebimento dos quintos, em razão de pagamento em duplicidade, tendo em vista que constam duas parcelas referentes à incorporação de 1/5 de CD-3 (equivalente à função FC-4) . Entretanto, conforme a tabela constante no relatório precedente, o valor máximo admitido para 1/5 dessa função corresponderia a R$ 927,67. Considerando que a soma das parcelas referentes aos quintos corresponde a R$ 845,43, não há ilegalidade que macule a aposentadoria do interessado, devendo essa ser considerada legal, promovendo o respectivo registro, com a ressalva de que não mais persiste o pagamento de rubrica judicial relativa à incorporação de 4/5 de CD 02, conforme apurado pela secretaria especializada.
	Em face do exposto, voto por que o Tribunal adote a deliberação que ora submeto à apreciação deste Colegiado.
TCU, Sala das Sessões Ministro Luciano Brandão Alves de Souza, em 23 de julho de 2019 .
Ministro BRUNO DANTAS
Relator